臺灣士林地方法院民事判決　　　　　　 94年度重訴字第166號
原　　　告　戊○○
訴訟代理人　李淑寶律師
被　　　告　己○○
　　　　　　　　　　　　號1樓.
訴訟代理人　蘇清文律師
複 代理 人　溫思廣律師
當事人間所有權移轉登記事件，本院於94年10月31日言詞辯論終
結，判決如下：
    主  文
原告之訴駁回。
訴訟費用由原告負擔。
    事實及理由
一、原告起訴主張：原告所有臺北市○○區○○段4小段400地號
    土地（面積85平方公尺，重測前為臺北市士林區○○○段山
    子腳小段180-20地號，下稱系爭土地），於民國63年5 月11
    日贈與應有部分25% 與訴外人即原告之長女丁○○，並約定
    有附約，即系爭土地與其上建物之使用收益仍歸原告，直至
    原告百年之後，且丁○○不得出售該應有部分，不得阻擾原
    告使用收益及出賣之行為，但丁○○於登記時竟移轉登記系
    爭土地40% ，多登記15% ，然因丁○○初期遵守承諾，原告
    並未請求其返還多登記部分。詎丁○○於91年7 月15日竟將
    系爭土地應有部分40% 以夫妻贈與為由移轉登記與被告，被
    告取得該持分後即不斷興訟，要求分割共有物、給付租金，
    均遭判決駁回確定，被告又稱其應有部分將出售第三人，通
    知乙○○是否行使優先承買權，原告爰依民法第412條第1項
    、第419條第2項規定發函撤銷與丁○○之贈與契約，並以同
    法第183條規定請求被告將系爭土地應有部分40%移轉登記予
    原告等語。並聲明：被告應將系爭土地應有部分40% 移轉登
    記予原告。
二、被告辯稱：原告與丁○○間之贈與並未附有負擔，為單純之
    贈與契約關係，縱使認為附有負擔，亦為原告與丁○○間之
    關係，與被告無關，原告亦不得以被告之行為作為撤銷其與
    丁○○贈與契約關係之原因，況民法第416 條第2 項就撤銷
    贈與契約定有1 年除斥期間之規定，雖於民法第412 條第1
    項未有相同之規定，但應屬法律漏洞，應類推適用該除斥期
    間規定，被告前於92年間即對原告提起分割共有物之訴訟，
    原告至94年始主張撤銷系爭土地之贈與契約，顯已逾1年之
    除斥期間，又被告於91年取得系爭土地之時，原告尚未撤銷
    與丁○○間之贈與契約關係，丁○○並非民法第183條所規
    定之不當得利受領人，原告自無據此向被告請求返還之理等
    語。並聲明：原告之訴駁回。
三、兩造不爭執部分：(一)系爭土地所有權及其上建物登記謄本（
    原證1 、2）、 本院92年度重訴字第273 號、93年度簡字第
    1 號民事判決及台灣高等法院93年度上易字第243 號民事判
    決（原證3 至5）、 存證信函（原證6 、7）、 系爭土地所
    有權登記謄本（原證8）形式之真正。(二)系爭土地及其上建
    物目前仍由原告占有收租中。本件之爭點：(一)被告主張原告
    撤銷贈與應類推適用1 年除斥期間之規定，原告之撤銷權已
    消滅，是否有理？(二)原告與丁○○間贈與有無約定由原告使
    用至百年後及不得移轉之負擔？(三)被告主張受贈當時原告並
    未撤銷贈與，故無民法第183條適用，是否有理？
四、本院得心證之理由：
  (一)被告主張民法第416 條第2 項就撤銷贈與契約定有1 年之除
    斥期間，雖於民法第412 條第1 項未有相同之規定，但屬法
    律漏洞，應類推適用該除斥期間規定，原告之撤銷權應已罹
    於除斥期間等語，惟查，民法對於形成權未必均有除斥期間
    之規定，尚難認為民法第412 條第1 項未有除斥期間之規定
    即為法律漏洞（最高法院69年度台上字第245號判決意旨參
    照），從而，被告主張原告已罹於除斥期間等語，尚非可採
    。
  (二)原告主張其與被告之前手丁○○間之系爭土地贈與契約關係
    係附有負擔之贈與，即約定系爭土地與其上建物仍歸原告使
    用收益，直至原告百年之後，且丁○○不得出售該應有部分
    ，不得阻擾原告使用收益及出賣之行為，並舉出證人甲○○
    、乙○○、丙○○為證，被告則否認有此約定。經查，證人
    即原告之女丙○○固於94年8 月22日到庭證稱：「約在民國
    55年那時因我要結婚，她有說該土地要過戶給我們4 個女兒
    ，但她要使用到百年之後，她是常常都這樣講。我認為她也
    有這樣告訴丁○○，因為我母親常常這樣講」等語，又證稱
    ：「（你是否能夠把原告有告知丁○○之時間地點說出來？
    ）沒有辦法」、「（證人於原告贈與系爭土地給丁○○時是
    否在場？）不在場，但登記時我知道」等語，顯見證人丙○○只是聽原告常常說系爭土地要過戶給4 個女兒，其要使用
    到百年之後等語，但不足以證明原告於贈與系爭土地予丁○○之初，曾約定原告將繼續使用收益及丁○○不得出售等負
    擔。又查，證人即原告之女乙○○於94年8 月22日到庭證稱
    ：「（原告何時講說該地要過戶給你們4 個女兒？）我記得
    是在61、2 年間在劍潭的老房子時，當時陳美俐不在，大姊
    （即丁○○）、2 姊（即丙○○）都在。母親說4 個女兒均
    分房地，但她要收房租到百年之後」、「（你母親有無告訴
    丁○○該土地不能過戶他人？）母親已經講過很多次了」等
    語，惟系爭土地係原告於63年間贈與丁○○，有土地登記謄
    本可稽，證人乙○○證稱係於61、62年間，時間點顯有不符
    ，且證人丙○○於原告將系爭土地贈與丁○○之時並不在場
    ，業如證人丙○○前述所證，證人乙○○竟稱丙○○在場，
    所證並不可採。至於證人即原告之配偶甲○○於94年10 月
    31日到庭證稱：「（原告將印鑑等資料拿給丁○○去辦過戶
    當天情形如何？）是因為丁○○一直吵，當天是在劍潭通化
    街家裡，我有看到原告將其印鑑及權狀等資料交給丁○○，
    那時乙○○也在場，我告訴丁○○說土地不能出售，也不能
    過別人的名字。原告當時有跟丁○○說什麼，我不清楚，但
    應該也是跟我一樣講不能變賣土地，要讓我們兩個用到老，
    丁○○當時有答應....」等語，已與證人乙○○所證當時在
    場之人並無甲○○等情有所不符，又證人甲○○係稱其並不
    清楚原告與丁○○說話之內容，所證系爭土地不能出售、過
    戶，僅是證人甲○○自己的意見，其認為原告講的和自己一
    樣云云，只是證人主觀之猜測，自不足以證明原告與丁○○
    間曾有如何之約定。又被告則舉證人即原告之女丁○○於94
    年8 月22日到庭證稱原告贈與系爭土地時並未與其約定要由
    原告使用至百年之後，且原告說土地要給伊百分之40，房子
    要給伊1 樓，並沒有說每個女兒1 人分4 分之1 等語，已與
    原告之主張不同。再查，系爭土地除於63年移轉登記與丁○○應有部分40% 外，另於86年12月移轉應有部分5%登記予乙○○，又於91年12月、92年11月、93年1 月分別移轉應有部
    分28% 、13.5% 、13.5% 予乙○○，使乙○○取得系爭土地
    應有部分60% ，並未移轉予原告另兩位女兒丙○○與陳美俐
    各應有部分25% ，有原告提出之系爭土地登記謄本可稽，顯
    與原告所主張系爭土地要由4 個女兒各取得4 分之1 云云不
    符。至於本院93年度簡字第1 號及台灣高等法院93年度上易
    字第243 號民事判決，為被告與乙○○間之訴訟，當事人並
    非兩造，被告雖於該案中陳稱：「（戊○○把土地給丁○○
    時有無房子使用權？）有，因為那時候房子是戊○○的，八
    十三年移轉給被告時他的使用權就沒有了。」、「（乙○○
    為何沒有繼受戊○○的使用權？）有，乙○○有房屋使用權
    。」、「（戊○○對土地之使用權是否由乙○○繼受？）是
    繼受，是可延續使用，乙○○確實可以使用土地。」等語，
    有該案判決可稽，但被告並未自認原告與丁○○間有附負擔
    之贈與關係。從而，原告就其主張與丁○○間之贈與附有負
    擔，及僅贈與系爭土地應有部分25% ，是丁○○擅自多移轉
    登記應有部分至40%云云，既未能舉出明確之證明以實其說
    ，該主張自非可採。原告既無法證明其與丁○○間之贈與附
    有負擔，其有關丁○○未履行負擔而應撤銷贈與契約之主張
    ，自屬無據，亦不可採。
五、綜上，原告依不當得利之法律關係請求被告移轉登記系爭土
    地應有部分40% ，為無理由，應予駁回。兩造其餘攻擊防禦
    方法與訴訟資料，經審酌核與本件判決結果不生影響，爰不
    一一論述，附此敘明。
六、據上論結，原告之訴為無理由，依民事訴訟法第78條，判決
    如主文。
中　　華　　民　　國　　94　　年　　11　　月　　18　　日
                  民事第一庭  法  官  高愈杰
以上正本證明與原本無異。
如對本判決上訴須於判決送達後20日內向本院提出上訴狀。
中　　華　　民　　國　　94　　年　　11　　月　　24　　日
                              書記官  高楚安
